【裁判字號】    98,消債聲,7
【裁判日期】    981106
【裁判案由】    聲請不免責
【裁判全文】
臺灣板橋地方法院民事裁定             98年度消債聲字第7號
聲  請  人  美商花旗銀行股份有限公司
法定代理人  甲○
送達代收人  乙○○
聲  請  人  華南商業銀行股份有限公司
法定代理人  李正義
送達代收人  丙○○
債  務  人  丁○○
法定代理人  歐翔宇律師
上列當事人間聲請消費者債務清理事件，本院裁定如下：
    主  文
債務人丁○○不免責。
    理  由
一、聲請意旨略以：
  (一)聲請人華南商業銀行股份有限公司( 以下簡稱華南銀行) 部
    分：債務人係於民國93年4 月30日向聲請人申請6 萬元額度
    之現金卡使用，嗣後債務人又於93年7 月28日向聲請人申請
    調高預借現金至9 萬元，且其慣採最低循環繳款利息方式使
    用，顯證債務人平日不以樸實生活。另債務人於94年間向安
    泰銀行申請代償暨整合負債債務，竟又繼續闊舉已受償之借
    款，顯證債務人自始未有寬裕經濟基礎下，慣以虛借款項行
    為闊舉債務，且並未因積欠債務而於生活上有所節制，據此
    債務人行為已涉及債清條例第134 條第4 款。
  (二)聲請人美商花旗銀行股份有限公司( 以下簡稱花旗銀行) 部
    分：觀諸債務人消費明細帳單可知，債務人欠款大多皆為餘
    額代償等消費，雖不明其欠款原因，惟依一般人之消費習性
    ，殊難想像欠款高達幾十萬元，顯係浪費所致並有故意增加
    消費，故陳報反對終結免責之裁定。
二、按法院為終止或終結清算程序之裁定確定後，除別有規定外
    ，應以裁定免除債務人之債務，消費者債務清理條例（下稱
    本條例）第132條定有明文。又法院裁定開始清算程序後，
    債務人有薪資、執行業務所得或其他固定收入，而普通債權
    人之分配總額低於債務人聲請清算前2 年間，可處分所得扣
    除自己及依法應受其扶養者所必要生活費用之數額者，法院
    應為不免責之裁定，但債務人證明經普通債權人全體同意者
    ，不在此限，復為本條例第133 條所明定。另債務人有下列
    各款情形之一者，法院應為不免責之裁定，但債務人證明經
    普通債權人全體同意者，不在此限：(一)於7 年內曾依破產法
    或本條例規定受免責；(二)隱匿、毀損應屬清算財團之財產，
    或為其他不利於債權人之處分；(三)捏造債務或承認不真實之
    債務；(四)因浪費、賭博或其他投機行為，致財產顯然減少或
    負擔過重之債務，而生開始清算之原因；(五)於清算聲請前1
    年內，已有清算之原因，而隱瞞其事實，使他人與之為交易
    致生損害；(六)明知已有清算原因之事實，非基於本人之義務
    ，而以特別利於債權人中之一人或數人為目的，提供擔保或
    消滅債務；(七)隱匿、毀棄、偽造或變造帳簿或其他會計文件
    之全部或一部，致其財產之狀況不真確；(八)故意於財產及收
    入狀況說明書為不實之記載，或有其他故意違反本條例所定
    義務之行為，亦為本條例第134 條所明定。
三、經查：
  (一)債務人丁○○聲請消費者債務清理事件，前經本院於98年5
    月15日以97年度消債清字第93號裁定開始清算程序並同時終
    止清算程序，嗣並經確定在案。
  (二)經本院函請各債權人銀行就本件聲請清算暨免責案表示意見
    ，均陳報不同意免責，且陳述意見如下：
  1.國泰世華銀行陳報：依債務人消費紀錄可知相對人於93年至
    95 年間曾消費麗泰國際股份有限公司67,872元，亦於94年9
    月15日向本行申貸22萬元通信貸款以供花用，故債務人違反
    消債條例134條第4項之規定。
  2.安泰商業銀行陳報：債務人曾向本行借貸46萬元，用以償還
    現金卡、信用卡，相對人如不再持續擴張信用與不當消費，
    該債務自然應消滅而不存在。況債務人主張因患有肺結核以
    致無收入以供清償債務，然肺結核已有高治療率，是以債務
    人因疾病遭隔離亦僅為暫時性中斷收入，而非有消債條例所
    定難以回復原生活條件與收入之情事，是以應不予免責。
  3.萬泰商業銀行陳報：債務人之現金卡於89年6月24 日動用後
    ，於94年8月94年9月連續提領共90,000元、94年11月28日提
    領30,000元、94年12月5日提領19,00元，之後持續使用至94
    年12月19日總計借貸本金127,102元。
  4.慶豐商業銀行陳報：債務人於93年3月22 日於美光視聽器材
    有限公司消費31,000元、94年12月30日於麗泰國際股份有限
    公司消費67,872元。
  5.台北富邦銀行陳報：債務人於申請協商機制前曾在93年12月
    1日陸續現金卡貸款75,068 元，另持該行所簽發信用卡消費
    分期金48,000元、購買機車22,100元，即佔信用卡消費總額
    75,927元。
  6.大眾銀行陳報：債務人於93年12月於麗泰國際股份有限公司
    消費45,000元，另現金卡部分債務人於92年4月提領現金13,
    000元、94年7月提領現金25,200元，似疑有逾越生活之必要
    。
  (三)依債權人所提出債務人於上開各債權銀行信用卡刷卡消費紀
    錄及現金卡交易明細，顯示債務人之刷卡消費大多集中於現
    金借款及消費麗泰國際股份有限公司2 處。債務人雖主張其
    於93年4月16 日起任職漢諾威國際股份有限公司期間，因底
    薪維薄，為維持正常支付各項貸款與兒子生活開銷，不得已
    始借款，然觀諸債權銀行大眾銀行陳報消費明細可知，債務
    人於92年5月提領現金48,000元、93年4月提領現金201,000
    元，足見債務人於92年起即開始大量預借現金，是以債務人
    辯稱其現金借款乃係因工作不穩定等云云，即非可採。另依
    債權銀行萬泰銀行陳報 (見本院卷第67 頁)，債務人現金卡
    於89年6月24日開始動用，途中於93年7月14日清償完畢，即
    知債務人任職於漢諾威國際股份有限公司當時，應有一定消
    費能力，其經濟狀況尚佳，始有能力償還當時之消費負債。
    縱上開債務人所述為真，債務人於收入不穩定狀況之下，即
    應謹慎消費、撙節開支，節省生活非必要性開支以求致力還
    款於各債權人。然債務人卻於代償期間仍持續以信用卡及消
    費借貸方式以債養債，且繼續為大量、非必要性消費行為，
    實難認債務人具有清償全體債權人債務之誠意，亦難認債務
    人其無利用免責程序以規避債務之道德風險。
  (四)另債務人又主張其於94年9 月份自漢諾威國際股份有限公司
    離職，迨95年2 月才任職於金固保全公司，於失業期間，每
    個月有數萬元卡費及信用卡待繳，另必須支付兒子生活費，
    不得已始向銀行舉債度日等語。惟觀諸債務人財產及收入狀
    況說明書自承（見97消債清93號第13頁）其每月必要支出僅
    為1 萬元，然觀諸上開債權銀行萬泰銀行陳報消費明細（見
    本院卷第67頁）可知，聲請人於94年8 月至94年9 月間即陸
    續提領現金90,000元，其消費金額、內容已顯與其收入不相
    當，況債務人亦未就其提領金額用途為說明，是否有其必要
    即屬可議。縱債務人主張其預借現金理由係因要繳交兒子的
    學費及生活費，然觀諸債務人提出之戶籍謄本（見本院97年
    度消債清第93號案卷第11頁），聲請人之兒子已成年，雖仍
    在學，但非不得自行打工以支應生活所需，是難以認定債務
    人預借現金全然係為基本必要生活而支出甚明。況債務人在
    預見其負債已有不能清償之虞，即應檢討其理財及消費狀況
    ，養成節儉習慣，非維持過去債務人過去慣常之寬逸生活，
    足認債務人大量密集提領現金，已有逾生活必要之支出，自
    堪認係因奢侈、浪費之行為而導致負擔過重之債務。
  (五)債務人復主張其債權銀行信用卡明細所載可知，其並無享樂
    之支出，惟一較高消費僅為麗泰國際股份有限公司之消費。
    而麗泰國際股份有限公司係販售健康食品，債務人一方面因
    身體較差故嘗試購買自己服用，另一方面期以藉與他人分享
    。惟查，債務人就上開事實，僅附上97年12月18日由聯合醫
    院和平院區所開立診斷證明書為其說明，是否如同債務人所
    述因身體較差故嘗試買來自己服用等云云，即有疑問。況且
    觀債務人於麗泰國際股份有限公司消費總計即高達180,744
    元，債務人在明知經濟狀況不佳下，仍大量密集且高額消費
    ，殊難認聲請人全然係為基本必要生  活而支出甚明。
五、綜上所述，依上開消費明細顯示，債務人並未量入為出，其
    消費金額、內容均顯與其收入不相當，且難認債務人全然係
    為基本必要生活而支出，本院認債務人有消債條例第 134條
    第4 款所稱：「浪費、賭博或其他投機行為，致財產顯然減
    少或負擔過重之債務」不免責事由之事實，依照首揭說明，
    本件債務人不得免責，爰裁定如主文。
中    華    民    國    98    年    11    月    6     日
              民事第二庭   法     官    連育群
上為正本係照原本作成
如不服本裁定，應於裁定送達後10日內，以書狀向本院提出抗告
，並繳納抗告費新臺幣1千元
中    華    民    國    98    年    11    月    6     日
                            書記官    溫婷雅

司法院資訊處製作；財團法人民間司法改革基金會備份。
